臺灣高等法院民事判決　　　　　　　　 98年度上易字第548號
上　訴　人　馬秀山
訴訟代理人　林煜翔律師
　　　　　　林耀泉律師
複 代理 人　林蓓珍律師
被 上訴 人　馬秀珍
訴訟代理人　張睿文律師
複 代理 人　溫尹勵律師
參　加　人　台新國際商業銀行股份有限公司
法定代理人　吳東亮
訴訟代理人　張志榮
　　　　　　胡大健
上列當事人間請求損害賠償事件，上訴人對於中華民國98年4 月
30日臺灣臺北地方法院96年度重訴字第932 號第一審判決提起上
訴，並為訴之追加，本院於99年12月21日言詞辯論終結，判決如
下：
    主      文
上訴及追加之訴均駁回。
第二審（含追加之訴）訴訟費用由上訴人負擔。
    事實及理由
壹、程序方面
一、按於第二審為訴之變更或追加，非經他造同意，不得為之。
    但請求之基礎事實同一、擴張或減縮應受判決事項之聲明者
    ，不在此限，民事訴訟法第446條第1項、 第255條第1項第2
    、3款分別定有明文。
二、查：
  (一)上訴人原依協議書及民法第231 條給付遲延之法律關係，起
    訴請求被上訴人應給付新台幣（下同）1,225,311 元及法定
    遲延利息（見原審卷(二)第258頁）。
  (二)原審判決上訴人敗訴，上訴人不服，提起上訴，追加依據民
    法第179條不當得利、第281條連帶債務人間分擔請求權之法
    律關係， 亦請求被上訴人給付1,225,311元及法定遲延利息
    （見本院卷第48-54、61、81頁反面、82-86頁）。被上訴人
    對上訴人所為訴之追加，雖表不予同意，惟，上訴人上開追
    加之訴，與原訴請求之基礎事實同一，均係對被上訴人是否
    未依約清償房屋貸款事之爭執，其主要爭點有共同性，訴訟
    及證據資料具一體性得以利用，依上開規定，應予准許，合
    先敘明。
貳、實體方面
一、上訴人起訴主張：伊與被上訴人及訴外人馬東山、馬秀麗、
    馬秀玲之被繼承人即訴外人吳亞敏於93年1 月30日死亡，伊
    等全體繼承人於94年10月11日書立遺產分割協議書（下稱系
    爭分割協議書）、補充協議書（下稱系爭補充協議書，與系
    爭分割協議書合稱系爭協議書），協議由伊分得門牌號碼臺
    北市○○○路○段313號建物及其坐落之基地 （下稱313號房
    地）；被上訴人分得門牌號碼臺北市○○○路○段236巷7號4
    樓建物及其坐落基地（下稱7號房地，與313號房地合稱系爭
    房地），被上訴人並同意承擔吳亞敏生前以系爭房地共同向
    參加人台新國際商業銀行股份有限公司（下稱台新銀行）抵
    押之貸款（下稱系爭貸款），詎被上訴人遲延清償，致伊分
    得之313號房地仍負有6,151,173元之抵押貸款債務，伊乃向
    台新銀行清償系爭貸款本金1,216,723元及94年11月至98年1
    月之利息8,588元，合計1,225,311元（下稱系爭款項），爰
    依系爭協議書及民法第231條規定，並追加依據民法第179條
    、第281條規定， 均請求被上訴人給付1,225, 311元及法定
    遲延利息。
二、被上訴人則以：伊依系爭協議書受全體繼承人委任，代為清
    償系爭貸款，並非承擔系爭貸款債務；伊於94年10月12日匯
    款5,770,000元至吳亞敏設於台新銀行之0000000000000號帳
    戶（下稱系爭4400帳戶）還款，於94年11月25日還款11,467
    ,056元，並於97年5月27日清償381,173元，已全部清償系爭
    貸款完畢，均無遲延給付之情事。上訴人於94年10月31日以
    吳亞敏繼承人之身分，片面向參加人申請凍結系爭帳戶，致
    伊匯入系爭帳戶之前開款項未能清償系爭貸款，則上訴人自
    行再清償系爭貸款本金及利息之損失，應自行負擔等語，資
    為抗辯。
三、參加人以：系爭貸款之原借款人吳亞敏死亡後，不能再自該
    借款人指定扣款之系爭4400號帳戶再予扣繳系爭貸款，因該
    帳戶內之款項涉及遺產之處分，需經全體繼承人同意後始得
    為之，伊參酌遺產及贈與稅法第4O條、財政部台北市國稅局
    財北國稅貳字第76638 號函釋，認定吳亞敏等繼承人辦妥繼
    承存款事宜前，系爭4400號帳戶內之款項應予控管並禁止提
    領動用，非同意受理上訴人之請求而凍結系爭4400號帳戶等
    語。
四、原審對於上訴人之請求，判決：上訴人之訴及假執行之聲請
    均駁回。上訴人不服，提起上訴，聲明：(一)原判決廢棄。(二)
    被上訴人應給付上訴人1,225,311元， 及自起訴狀繕本送達
    翌日起至清償日止，按年息5％計算之利息。 被上訴人則聲
    明：上訴駁回。
五、兩造不爭執事項（見本院卷第24頁反面-25頁）：
  (一)兩造及訴外人馬東山、馬秀麗、馬秀玲為吳亞敏之共同繼承
    人，吳亞敏於93年1月30日死亡。
  (二)全體繼承人於94年10月11日就吳亞敏之遺產協議分割，上訴
    人分得313號房地、被上訴人分得7號房地，並約定吳亞敏生
    前以系爭房地共同向台新銀行抵押貸款2000萬元之餘額，由
    被上訴人負責清償，被上訴人清償若干元併同稅費、規費，
    結算後，向其餘繼承人找補。
  (三)被上訴人於94年10月12日匯款5,770,000 元至吳亞敏設於台
    新銀行之系爭4400號帳戶。
  (四)上訴人於94年10月31日以繼承人對遺產分配尚在訴訟中為由
    ，請求凍結吳亞敏設於台新銀行之系爭4400號帳戶，經台新
    銀行同意予以凍結。
  (五)上訴人於94年11月9 日以全台法律事務所律師函，催告被上
    訴人清償債務，函文內容主旨略以：「請台端儘速依94年10
    月11日遺產分割補充協議書內容清償貸款並計算各繼承人應
    分配之金額」。
  (六)上訴人自94年11月起，分期向台新銀行繳交本件貸款合計
    1,225,311元（見本院卷第81頁）。
  (七)上訴人於97年4 月23日申請解凍系爭帳戶，但台新銀行以未
    經全體繼承人同意，迄今仍未解凍。
  (八)被上訴人於97年5 月27日匯款381,173 元至台新銀行000000
    0000000 號帳戶（下稱系爭4100帳戶），清償系爭貸款。
  (九)吳亞敏全體繼承人於98年3 月6 日同意以吳亞敏設於台新銀
    行之系爭4400號帳戶之存款清償4,553,277 元後，系爭貸款
    全部結清。
六、上訴人主張被上訴人未依分割協議書清償系爭貸款，致其受
    有代償1,225,311元本息之損害，爰依民法第231條、第17 9
    條、第281條規定請求給付系爭款項云云；被上訴人則執前
    詞置辯。茲分述如下：
  (一)系爭協議書是否為被上訴人承擔系爭貸款之契約？
    上訴人主張：吳亞敏之全體繼承人於94年10月11簽訂系爭協
    議書，其目的在於解決系爭房地分配及相關之系爭貸款事宜
    ，因伊分得之313號房地市價1300萬元， 伊須給付其餘繼承
    人即被上訴人、馬東山、馬秀麗、馬秀玲4人各新臺幣260萬
    元，作為取得其餘繼承人持分之代價； 被上訴人分得之7號
    房地市價4200萬元， 被上訴人僅給付上訴470萬元、馬東山
    370萬元、馬秀玲370萬元、馬秀麗370萬元，其價差高達262
    0萬元，足認全體繼承人於系爭補充協議書中就「94年10 月
    11日遺產分割協議書所列各筆不動產貸款由馬秀珍（即被上
    訴人）負責向台新銀行清償完畢」之約款係債務承擔之性質
    ，而非委託被上訴人代付系爭貸款云云；被上訴人則抗辯：
    伊受全體繼承人委託代償系爭貸款，並非自行承擔系爭貸款
    債務等語。查：
    1.按債務之承擔，乃第三人與債權人或債務人所為以移轉債
      務為目的之契約，須達債務主體變更之程度，始足當之。
      如債務之主體並未變更，尚不得謂為債務之承擔（最高法
      院95年度台上字第296 號判決參照）。
    2.本院行使闡明權，詢問上訴人：「被上訴人承擔何種債務
      」？答以：「全體繼承人繼承吳亞敏房屋貸款債務，透過
      契約約定，由被上訴人承擔房屋貸款的債務」。被上訴人
      否認承擔債務，經再詢以：「有何証據証明債務承擔」？
      答稱：「從協議書、吳亞敏遺產結算表均可證明」等語（
      見本院卷第204頁），合先敘明。
    3.兩造不爭執真正之系爭補充協議書第2 條全文載為：「馬
      秀山（即上訴人）應於簽訂本協議書時以台支（或銀行本
      票）給付其餘4人各260萬元；馬秀珍（即被上訴人）應於
      簽訂本協議書時以台支（或銀行本票）給付馬秀山470 萬
      元，給付馬東山、馬秀玲、馬秀麗三人各370萬元 （此款
      項待過戶完畢再就各項稅費、規費及貸款金額予以結算，
      多退少補），上述付款均不另掣據。又94年10月11日遺產
      分割協議書所列各筆不動產貸款由馬秀珍負責向台新銀行
      清償完畢，過戶手續費用亦由馬秀珍先行代墊」（見原審
      調字卷第8頁）。系爭補充協議書僅約定「94年10月11 日
      遺產分割協議書所列各筆不動產貸款由馬秀珍負責向台新
      銀行清償完畢」，並無如「全體繼承人繼承吳亞敏房屋貸
      款之債務，透過協議書約定，由被上訴人承擔該房屋貸款
      債務」等變更債務主體之明文，難認兩造與其餘繼承人於
      簽訂系爭補充協議書時即有由被上訴人承擔系爭貸款債務
      之合意。
    4.上訴人對被上訴人提出之結算表（見原審卷第48頁、第12
      4頁）否認其真正（見原審卷第(一)123頁），僅陳報「被上
      訴人分得系爭7號房地…以被證一之94年8月10日不動產買
      賣契約書所訂價額4,200萬元為分算補貼其他4位繼承人之
      基準， 先扣除被上訴人預估之銀行貸款餘額l,850萬元後
      再分算補貼其他4位繼承人，『每人470萬元』(4,200萬-1
      ,850萬=2,350萬/5=470萬)，此即補充協議書第2條約定之
      由來， 否則被上訴人應補貼其他4位繼承人840萬元（420
      0萬÷5=840萬元）」云云（見原審卷(一)第122頁）。
      然：
      (1)上訴人計算上開繼承人間補貼之結果，與系爭補充協議
        書上所載「被上訴人應於簽訂本協議書時以台支（或銀
        行本票）給付『馬秀山470 萬元』，給付馬東山、馬秀
        玲、馬秀麗三人『各370 萬元』」（見原審調字卷第8
        頁）之內容不符，尚難信以為真。
      (2)次查，系爭遺產分割協議書載明：「吳亞敏於93年1 月
        30日去世，所遺不動產雖已先辦理『公同共有登記』，
        惟未達成協議分割；為解決銀行貸款問題，爰由全體繼
        承人先就下列不動產協議分割如下：一馬秀山一人繼承
        系爭313 號房地。二馬秀珍一人繼承系爭7 號房地。三
        如因本協議書而有補貼之約定，應由立協議書人全體另
        行協議之…」（見原審調字卷第7 頁），足認系爭補充
        協議書上約定「馬秀珍（即被上訴人）應於簽訂本協議
        書時以台支（或銀行本票）給付馬秀山470 萬元，給付
        馬東山、馬秀玲、馬秀麗三人各370 萬元」，應僅係兩
        造與其餘繼承人間，對已登記為全體繼承人公同共有之
        系爭7 號房地所有權，分割予被上訴人單獨所有，而約
        定之對價而已，兩造與其餘繼承人間既未約定系爭貸款
        之債務主體變更為被上訴人，自不得據此即謂被上訴人
        已為系爭貸款債務之承擔。此由系爭補充協議書復約定
        「馬秀珍應給付馬秀山…馬秀麗3人各370萬元（此款項
        待過戶完畢再就各項稅費、規費及『貸款金額』予以結
        算，多退少補」，益可確認系爭補充協議書上關於「94
        年10月11日遺產分割協議書所列各筆不動產貸款由馬秀
        珍（即被上訴人）負責向台新銀行清償完畢」之記載，
        僅係約定由被上訴人先行繳納系爭貸款，嗣後以實際繳
        付金額，再於與其他繼承人進行結算，依多退少補之原
        則，向各該繼承人退還溢額或請求補償短少之差額，如
        被上訴人已承擔系爭貸款，其貸款金額繳付若干元，即
        與其餘繼承人無關，何庸再與其餘繼承人於「過戶完畢
        再就各項稅費、規費及『貸款金額』予以結算」？
      (3)況，證人即當時擬定系爭補充協議書之林政雄律師證稱
        ：「（問：補充協議書互相補貼之金額如何算出來？）
        兩造各應給對方多少錢，是依據他們八月間定的買賣契
        約書約定的金額算出來，各除以五…我草擬補充協議書
        的真意，就是吳亞敏負債部分由繼承人一起清償，房地
        產由兩造各繼承其中一間。所以，協議書才記載只處理
        不動產的部分…（問：是否有把吳亞敏兩個房地的貸款
        算進去後，才算出找補的金額？）…當時草擬的真意，
        稅費、規費、及『貸款』是應該由大家分擔，多退少補
        。所以協議書第2點中間有記載多退少補。也就是說吳
        亞敏在銀行的貸款應由繼承人一起負擔…（問：協議書
        為何不記載由全體繼承人清償銀行貸款？）…當時是認
        為被上訴人先去墊款清償貸款，但事後再向各繼承人結
        算多退少補。」等語 （見原審卷(一)第172反面-173頁）
        ，益徵系爭補充協議書，並無被上訴人承擔系爭貸款之
        合意。
      (4)此外，上訴人又無法舉證證明其與被上訴人間，就被上
        訴人承擔系爭貸款債務之意思已合致，自難認被上訴人
        已為債務承擔。是上訴人主張系爭補充協議書係債務承
        擔之法律關係，即無足採。
  (二)被上訴人依協議書清償系爭貸款是否有遲延給付之情事？
    1.按清償期，除法律另有規定或契約另有訂定，或得依債之
      性質或其他情形決定者外，債權人得隨時請求清償，債務
      人亦得隨時為清償；清償地，除法律另有規定或契約另有
      訂定，或另有習慣，或得依債之性質或其他情形決定者外
      ，應依左列各款之規定：一給付特定物為標的者，於訂約
      時，其物所在地為之。二其他之債，於債權人之住所地為
      之，民法第315條、第314條分別定有明文。次按給付無確
      定期限者，債務人於債權人得請求給付時，經其催告而未
      為給付，自受催告時起，負遲延責任，民法第229條第2項
      前段定有明文。所謂無確定期限，指未定期限及雖定有期
      限而其屆至之時期不確定二種情形，前者稱不定期債務，
      後者稱不確定期限之債務。不確定期限債務之清償期屆至
      後，仍應經催告，債務人經受催告時起始負遲延責任（最
      高法院94年度台上字第1353號判決參照）。
    2.上訴人主張：被上訴人依據系爭協議書之約定，應負責清
      償系爭貸款，被上訴人對此不爭執，堪可信為真實。惟如
      前述，系爭協議書僅約定由「被上訴人負責向台新銀行清
      償完畢」，本院乃行使闡明權，詢以：「依94年10月11日
      之協議，被上訴人應於何時？清償若干元」？被上訴人答
      稱：「就是分予兩造之不動產共同擔保向台新銀行原始借
      貸2 千萬元之借貸款餘額。協議當時剩餘若干元，兩造並
      不清楚。沒有約定何時清償」。上訴人亦答稱：「同意。
      沒有約定何時清償」等語（見本院卷第80頁），足認被上
      訴人應於何時清償系爭貸款若干元，並無確定之期限及金
      額。
    3.上訴人主張：系爭補充協議書內未定清償期，伊得隨時請
      求被上訴人清償，伊於94年11月9 日發函催告被上訴人清
      償系爭貸款，雖僅記載「儘速」清償，但依被上訴人之財
      力及貸款金額等綜合判斷，被上訴人應於相當時限即一周
      內清償完畢，最遲，亦應比照系爭7 號房地貸款清償日即
      94年11月25日，認定同屬補充協議書所含之系爭313 號房
      地之系爭貸款餘額，亦應於該期日清償完畢，被上訴人逾
      94年11月25日未予清償，應自同年月26日起負遲延之損害
      賠償責任；伊因被上訴人遲延清償，致伊受分配共同擔保
      系爭貸款之系爭313 號房地有被拍賣之危險，伊乃代為支
      付系爭貸款本息1,225,311 元， 爰依協議書及民法第231
      條規定，請求被上訴人賠償其給付遲延之損害即伊代為繳
      付之上開本息云云；被上訴人則予否認。查：
      (1)兩造與其餘繼承人於94年10月11日訂立系爭協議書後之
        94年10月12日，系爭貸款尚餘本金17,672,441元，此據
        參加人陳報明確（見本院卷第39頁），並有上訴人提出
        吳亞敏設於台新銀行系爭4100號帳戶之還款明細查詢畫
        面可憑（見原審卷第162頁）。
      (2)上訴人曾委請全台法律事務所於94年11月9 日發函被上
        訴人以：「請台端儘速依94年10月11日遺產分割補充協
        議書內容清償貸款並計算各繼承人應分配之金額…依台
        端等5 人94年10月11日所立上開補充協議書第二點之約
        定，台端有清償對台新銀行貸款並計算各繼承人最後應
        獲分配（或應補給台端）金額之義務，為免貴我之困擾
        ，建請台端儘速依該約定意旨辦理為宜」等語，有全台
        法律事務所94年11月9日全台法字第94029號函可證（見
        原法院96年度北調字第402號卷第9頁）。上訴人之催告
        函僅「建請被上訴人儘速依該約定意旨辦理」，並未具
        體催告被上訴人應清償系爭貸款之確定期日及金額，則
        上訴人主張被上訴人依其催告函應於「一周內」清償「
        全部」貸款完畢，即無可採。
      (3)被上訴人抗辯：伊價賣系爭7 號房地後，於94年11月25
        日匯款11,467,056元至吳亞敏設於台新銀行之系爭4100
        號帳戶，已確實清償系爭貸款等語，業據提出取款憑條
        為證（見本院卷第43頁），上訴人對此亦不否認（見本
        院卷第81頁），足認被上訴人接獲上訴人上述催告函後
        ，已於94年11月25日清償系爭貸款11,467,056元。
      (4)上訴人雖主張：同屬系爭補充協議書之系爭313 號房地
        之系爭貸款餘額，應一併於94年11月25日清償云云。但
        ，上訴人於94年11月9 日催告被上訴人清償系爭貸款之
        催告函，既未具體指定被上訴人應清償全部之貸款金額
        ，則上訴人主張被上訴人亦應於94年11月25日清償「全
        部」貸款即連同系爭313 房地所擔保之系爭貸款餘額全
        數清償，即無足取。
    4.據上，上訴人主張其於94年11月9 日催告被上訴人清償系
      爭貸款，雖可採信，但上訴人未具體指定應清償之期日及
      金額，則被上訴人抗辯其於94年11月25日清償系爭貸款11
      ,467,056元，應可認定已符合上訴人催告應履行之債之本
      旨。此外，上訴人又未舉證證明其對被上訴人應清償之系
      爭貸款餘額，已於94年11月25日前合法催告被上訴人履行
      ，則其主張被上訴人自94年11月26日起負遲延責任，應賠
      償其繳付1,225,311元本息之損害云云，於法自屬無據。
  (三)上訴人支付系爭貸款1,225,311 元之本息，是否無法律上之
    原因，受有損害，致被上訴人受有利益？
    上訴人主張：被上訴人依系爭協議書之約定，應負責清償系
    爭貸款，但未依約履行，則伊繳付1,225,311 元予台新銀行
    ，自係被上訴人無法律上之原因，受有債務消滅之利益，致
    伊受損害，伊得依據民法第179 條規定，請求被上訴人返還
    該本息等語；被上訴人則予否認。查：
    1.上訴人主張：伊已繳交1,225,311 元予台新銀行之事實，
      被上訴人對此不爭執（見不爭執事項(六)），雖可採信。惟
      ，上訴人係系爭貸款債務之保證人，有被上訴人提出台新
      銀行之借據等約定書可證（見本院卷第32頁）；本院詢問
      上訴人：「以何種地位還款」？上訴人答稱：「共同擔保
      義務人及繼承人之地位」等語（見本院卷第81頁反面）。
      上訴人係系爭貸款之保證人，又供承係以「共同擔保義務
      人及繼承人之地位」給付台新銀行1,225,133元，則其支
      付系爭款項自係消滅其依保證人、繼承人地位，對台新銀
      行所負之債務，難謂其受有1,225,311元之損害。
    2.次按依不當得利之法則請求返還不當得利，以無法律上之
      原因而受利益，致他人受有損害為其要件，故其得請求返
      還之範圍，應以對方所受之利益為度，非以請求人所受損
      害若干為準（最高法院61年度台上字第1695號判例參照）
      。本件上訴人泛稱被上訴人受有債務消滅之利益不明確，
      本院行使闡明權，詢以：「上訴人依據民法第179 條主張
      被上訴人所得之利益為何」？上訴人先具狀陳報「本件上
      訴人因清償部分銀行貸款，致被上訴人於該部分債務消滅
      ，受有債務消滅之利益即上訴人清償之銀行貸款本息1,22
      5,133元，應返還予上訴人」等語（見本院卷第179頁）；
      並於當庭補充：「我們主張系爭貸款本息都是要被上訴人
      負擔」 （見本院卷第186頁反面），所以被上訴人受有系
      爭貸款債務消滅1,225,133元之利益。 經再予闡明，詢以
      ：「 為何貸款本息1,225,133元應全部由被上訴人負擔」
      ？上訴人答以：「是債務承擔」等語（見本院卷第187 頁
      ），亦即上訴人主張被上訴人受有之利益係因被上訴人「
      承擔系爭貸款債務」， 上訴人清償1,225,133元後，被上
      訴人受有該貸款債務消滅1,225,133元之利益。 但，被上
      訴人未承擔系爭債務，詳如前述，則上訴人主張被上訴人
      受有消滅其承擔系爭債務1,225,133元之利益， 亦無可採
      信。
    3.據上，上訴人給付台新銀行1,225,133 元係消滅其依保證
      人、繼承人地位對台新銀行之債務，難謂其受有1,225,13
      3 元之損害；且該給付又非致被上訴人受有消滅其承擔系
      爭債務1,225,133 元之利益，則其依據民法第179 條規定
      ，請求被上訴人給付系爭款項，亦無可採。
  (四)上訴人支付台新銀行1,225,311 元之本息，可否依據民法第
    281條之規定，請求被上訴人支付？
    上訴人主張：依上訴人、被上訴人等全體繼承人簽署補充協
    議書第2絛約定， 系爭7號及313號房地全部貸款由被上訴人
    清償，屬民法第1153條規定「另有約定」之情形，是上訴人
    支付系爭貸款本息1,225,311元， 自應由被上訴人全額負擔
    ，伊得依據民法第281條向被上訴人請求返還云云； 被上訴
    人則抗辯： 伊於94年10月12日匯款5,770,000元至系爭4400
    號帳戶， 被上訴人發文台新凍結該帳戶，依民法第280條後
    段規定，上訴人應自行負擔其損害等語。查：
    1.按繼承人對於被繼承人之債務，以因繼承所得遺產為限，
      負連帶責任。繼承人相互間對於被繼承人之債務，除法律
      另有規定或另有約定外，按其應繼分比例負擔之；連帶債
      務人相互間，除法律另有規定或契約另有訂定外，應平均
      分擔義務。但因債務人中之一人應單獨負責之事由所致之
      損害及支付之費用，由該債務人負擔，民法第1153條、第
      280 條分別定有明文。
    2.上訴人主張：系爭貸款原借款人係兩造及其餘繼承人之被
      繼承人吳亞敏，吳亞敏死亡後，由全體繼承人繼承，各繼
      承人對系爭貸款均負連帶責任；伊依繼承人地位，繳交1,
      225,311 元予台新銀行之事實，被上訴人對此均不爭執，
      堪可採信。
    3.被上訴人抗辯：伊於94年10月12日匯款5,770,000 元至系
      爭4400號帳戶之事實，上訴人對此不爭執（見不爭執事項
      (三)），並有參加人台新銀行97年8 月7 日台新總法制字第
      00000000001 號函所附帳戶交易明細表可參（參原審卷(二)
      第155 頁），亦可採信。上訴人主張：被上訴人上開匯款
      不生清償系爭貸款之效力等語；被上訴人則予否認。經查
      ：
      (1)系爭貸款借款期間自92年8月22日起至107年8月22日止
        ，共計15年， 自撥款日起分180期平均攤還本息；吳亞
        敏申辦系爭貸款時，選定系爭4400號帳戶為撥款、還款
        等結合多功能之活期儲蓄帳戶，本借款之每期應繳納之
        本息或延滯利息、違約金、或工本費等、其他一切費用
        ，及另外特殊約定扣繳等金額，授權參加人逕行提領繳
        付，有兩造不爭執真正之借據等約定書可證（見本院卷
        第32-35頁）； 亦即系爭貸款為一般還款時，授權台新
        銀行自系爭4400號帳戶，自動以轉帳扣款方式，繳交當
        月依約應繳納之本息；如以該帳戶內之金額另為期前之
        清償時， 應屬借款約定書上所約定之「特殊約定扣款」
        ，應由借款人再通知台新銀行以利作業，此據台新銀行
        陳報明確（見本院卷第185頁反面）， 是被上訴人抗辯
        其匯款577萬元至系爭4400號帳戶已生清償效果， 即非
        可採。
      (2)此外，被上訴人復未舉證證明其於匯款557 萬元後，已
        向參加人另為還款之通知，則上訴人主張被上訴人匯款
        577 萬元不生清償系爭貸款之效力，堪可採信，上訴人
        抗辯該577萬元已生清償系爭貸款577萬元之效力，不足
        採信。
    4.被上訴人再抗辯：上訴人發文台新銀行凍結系爭4400號帳
      戶，致伊匯入之577 萬元未能供系爭貸款之扣款，其所生
      之損害應由上訴人自行負擔等語；上訴人則主張：伊僅要
      求台新銀行禁止其餘繼承人領取系爭帳戶之款項，並未請
      求台新銀行停止扣款，且台新銀行係因借款人吳亞敏死亡
      而當然停止系爭帳戶扣抵房貸之業務，並非受伊指示而予
      凍結，尚不得將台新銀行自行停止扣款之決定，歸責於伊
      云云。查：
      (1)上訴人於94年10月31日書立之申請書記載：「本人為貴
        行房貸戶吳亞敏之繼承人之一，現因本人與其他繼承人
        對於遺產分配尚在訴訟中，為免被繼承人吳亞敏於貴行
        之活儲帳戶（00000000000000）中之存款金額為餘繼承
        人所領取致影響本人之繼承權益，在此向貴行申請凍結
        此一帳戶，待本人與其他繼承人之遺產官司訴訟確定後
        再向貴行申請回復該帳戶。此致台新國際商業銀行南京
        東路分行」等語，有該申請書可憑（見原審卷(一)第49頁
        ）。
      (2)系爭貸款係以參加人系爭4400號活儲帳戶繳納貸款，繳
        款方式為款項存入該帳戶內，由參加人逕行扣款，繳款
        方式於吳亞敏死亡前後皆相同；吳亞敏死亡後，參加人
        仍由系爭帳戶內之存款直接扣抵房貸至94年10月，94年
        10 月31 日因本貸款案之保證人馬秀山（即上訴人）申
        請凍結系爭4400帳戶之存款餘額後，改由馬秀山將每月
        應繳款月付金存入『系爭440O帳戶』，再由本行逕行扣
        款。此交易方式至96年2月，之後繳納月付金方式有至
        本行辦理現金繳款，亦有由馬秀山匯款至本行貸款帳號
        之方式進行繳款，有台新國際商業銀行股份有限公司97
        年8月7日台新總法制字第00000000001號函檢附之還款
        明細可證（見原審卷(二)第148-160頁）。
      (3)據上，參加人於吳亞敏死亡後，既仍由系爭4400帳戶扣
        款，則被上訴人匯入系爭4400號帳戶之577 萬元，雖因
        未通知參加人還款，不生還款效力，但該577 萬元之金
        額仍足以支付系爭貸款自94年11月至98年1 月止之利息
        8,588元及本金1,216,723元合計1,225,311元， 亦即得
        由台新銀行自系爭4400號帳戶中自動扣繳該之全部款項
        。 上訴人自行要求台新銀行凍結被上訴人匯入之577萬
        元， 另又匯款至系爭4400帳戶再支付1,225,311元予台
        新銀行，核自屬上訴人一人應單獨負責之事由所致，則
        被上訴人抗辯該等款項應由上訴人自行負擔，即可採信
        。
      (4)台新銀行事後雖以97年9月3日台新總法制字第09700002
        493號函， 敘明「借款人死亡後，不能再自借款人扣款
        帳戶扣款，因此已涉及遺產之處分，應需全體繼承人同
        意後始得為之」（ 見原審卷(二)第164-165頁）；再陳明
        「參酌遺產及贈與稅法第4O條，及財政部台北市國稅局
        財北國稅貳字第76638號函釋， 在客戶繼承人辦妥繼承
        存款事宜前，系爭帳戶內之款項予以控管並禁止提領動
        用。其前揭函示主要在忠實表達參加人當時知悉客戶吳
        亞敏死亡時之背景（即源於馬秀山申請凍結），並非指
        同意受理上訴人之請求凍結系爭帳戶」云云（見本院卷
        第90頁）。但，台新銀行於上訴人於94年10月31日申請
        凍結系爭4400帳戶， 僅凍結被上訴人存入之577萬元，
        事後仍由上訴人另行匯款至系爭4400帳戶供扣款，有台
        新銀行上開第00000000001號函檢附之還款明細可證（
        見原審卷(二)第148-160頁 ）。台新銀行依上訴人申請，
        凍結被上訴人匯入系爭4400號帳戶之款項後，仍准許上
        訴人匯款至系爭4400號帳戶以供系爭貸款之扣款，則台
        新銀行事後改稱係因吳亞敏死亡當然停止該帳戶之扣款
        ， 非因上訴人通知而凍結被上訴人匯入之577萬元云云
        ，不可採信，併予敘明。
    5.據上，上訴人通知台新銀行凍結被上訴人匯入系爭4400帳
      戶之577萬元，另再給付1,225,311元予台新銀行，自屬上
      訴人一人應單獨負責事由所致之損害， 依民法第280條但
      書規定，應由上訴人自行負擔。
七、綜上所述，上訴人主張被上訴人依系爭協議書應清償系爭貸
    款，雖可採信，但其主張被上訴人遲延清償、受有承擔系爭
    貸款消滅1,225,311元本息債務之利益， 均不可採信；上訴
    人主張其以繼承人地位向台新銀行清償系爭貸款1,225,311
    元本息，雖可採信，但被上訴人抗辯此係上訴人指示台新銀
    行凍結被上訴人匯款577萬元後所生之款項， 亦可採信，則
    上訴人依據協議書及民法第231條規定， 請求被上訴人給付
    1, 225,311元，及自起訴狀繕本送達翌日起至清償日止按年
    息5％計算之利息，於法即屬無據，不應准許。 原審為上訴
    人敗訴之判決，並無不合。上訴意旨指摘原判決不當，求予
    廢棄改判，為無理由，應予駁回。上訴人追加依據民法第17
    9條、第281條規定，請求被上訴人給付1,225,311元， 及自
    起訴狀繕本送達翌日起至清償日止按年息5％計算之利息 ，
    於法亦屬無據，應併予駁回。
八、本案事證已臻明確，兩造其餘主張、陳述及所提之證據暨攻
    擊防禦方法，經本院審酌後，認與本案判斷結果無影響，均
    毋庸再予一一論述。
九、據上論結，本件上訴及追加之訴均無理由，依民事訴訟法第
    449條第1項、第78條，判決如主文。
中    華    民    國    100   年    1     月    4     日
                    民事第十五庭
                        審判長法  官  林恩山
                              法  官  郭松濤
                              法  官  陳雅玲
正本係照原本作成。
不得上訴。
中    華    民    國   100    年    1     月    5     日
                              書記官  潘大鵬